【裁判字號】    97,重上,411
【裁判日期】    990129
【裁判案由】    清償借款
【裁判全文】
臺灣高等法院民事判決                 97年度重上字第411號
上  訴  人  丁○○
訴訟代理人  吳志勇律師
            周昌賢律師
被 上訴 人  乙○○原名高麗.
訴訟代理人  周慧芳律師
上列當事人間清償借款事件，上訴人對於中華民國97年7 月18日
臺灣士林地方法院96年度重訴字第386 號第一審判決提起上訴，
並為訴之追加，本院於民國99年1 月12日言詞辯論終結，判決如
下：
    主  文
上訴駁回。
追加之訴及其假執行之聲請均駁回。
第二審訴訟費用由上訴人負擔。
    事實及理由
壹、程序方面：
  一、按當事人於第二審為訴之變更、追加，非經他造同意，不
      得為之，但請求之基礎事實同一者，不在此限，民事訴訟
      法第446條第1項、第255條第1項第2 款定有明文。本件上
      訴人原審起訴主張：被上訴人以兩造之子趙南開名義，購
      買門牌號碼臺北縣淡水鎮樹梅坑43號9 樓房屋（下稱系爭
      43號房屋）。上訴人係基於兩造消費借貸之合意，支付如
      附表所示之款項，並擔任趙南開向臺灣銀行股份有限公司
      （下稱臺灣銀行）貸款新台幣（下同）550 萬元之保證人
      及透過臺灣銀行000000000000號戶名趙南開之帳戶（下稱
      趙南開帳戶），按期繳付貸款利息。被上訴人除將200 萬
      元匯入趙南開帳戶，以償還部分貸款外，拒不返還其向上
      訴人所借用之款項及上訴人已繳付之貸款利息，爰依消費
      借貸法律關係請求被上訴人返還。嗣於本院審理中主張：
      倘兩造間消費借貸關係不成立，因系爭43號房屋係被上訴
      人所欲購買，則如附表編號5至9所示之款項及透過趙南開
      帳戶所繳付之貸款利息，應成立無因管理。如附表編號1
      至4 所示之款項，被上訴人為無法律上原因，受有該不當
      利益，乃追加備位之訴，依無因管理及不當得利法律關係
      ，請求被上訴人應返還如附表所示之款項及上訴人所繳付
      之貸款利息。經核其追加請求之基礎事實與原起訴請求之
      基礎事實同一，均係請求被上訴人返還如附表所示款項及
      上訴人所繳付貸款利息之問題，被上訴人雖不同意追加，
      然依首揭規定，應予准許。
  二、按原告於判決確定前，得撤回訴之全部或一部。但被告已
      為本案之言詞辯論者，應得其同意。訴之撤回，被告於期
      日到場，未為同意與否之表示者，自該期日起；其未於期
      日到場或係以書狀撤回者，自前項筆錄或撤回書狀送達之
      日起，10日內未提出異議者，視為同意撤回，民事訴訟法
      第262條第1項、第4 項分別定有明文。本件上訴人於原審
      依消費借貸法律關係起訴請求：(一)被上訴人應給付上訴人
      680萬5,075元，及其中672萬2,753元自起訴狀繕本送達翌
      日起至清償日止，按週年利率5%計算之利息；其餘8萬2,3
      22元自民國97年6月1日起至清償日止，按週年利率5%計算
      之利息。(二)被上訴人應自97年6 月起至被上訴人清償貸款
      本金350萬元部分為止，按月給付上訴人8,854元。另於本
      院審理中追加依無因管理及不當得利法律關係為請求權基
      礎（詳如前述），復於98年5 月22日、98年6月8日以書狀
      減縮訴之聲明為：(一)先位聲明：1.原判決除撤回部分外廢
      棄。2.上開廢棄部分，被上訴人應給付上訴人652萬2,995
      元，及其中644萬2,463元自起狀繕本送達翌日起至清償日
      止，按週年利率5%計算之利息；其餘8萬532元自97年6 月
      19日起至清償日止，按週年利率5%計算之利息。另被上訴
      人應自97年6月起按月給付上訴人8,854元，直至被上訴人
      清償上開貸款本金350 萬元部分。(二)備位聲明：1.被上訴
      人應給付上訴人302萬2,995元，及自上訴人97年11月27日
      民事準備(三)狀暨追加聲明狀繕本送達翌日起至清償日止，
      按週年利率5%計算之利息（見本院卷一第170、198頁），
      被上訴人業於98年6月8日收受上訴人98年6月8日之書狀，
      未於10日內提出異議，依前揭規定，自應視為同意撤回。
貳、實體方面：
  一、上訴人主張：兩造原為夫妻，於91年11月8 日因協議離婚
      簽訂協議書，約定門牌號碼臺北市○○街39巷12號（下稱
      系爭12號房屋）、14號房屋（下稱系爭14號房屋），上訴
      人得永久居住。詎被上訴人於94年3 月10日對上訴人提起
      返還上開2 房屋之訴，上訴人則對被上訴人提出偽造文書
      告訴。兩造於94年12月22日另行簽訂和解書，約定上訴人
      應自系爭12號房屋遷出，並將該房屋之所有權狀返還被上
      訴人，被上訴人同意兩造共同使用系爭14號房屋，被上訴
      人遂於94年12月底將系爭12號房屋售出。嗣被上訴人為整
      建其所有門牌號碼臺北市○○區○○路6 巷22號之房屋，
      口頭向上訴人借貸44萬元，上訴人於如附表編號1、2所示
      時間分別匯款40萬元、4 萬元至被上訴人帳戶。被上訴人
      因欲再將兩造約定共同使用之系爭14號房屋出售，乃向上
      訴人表示欲購買系爭43號房屋，供上訴人及趙南開居住。
      雖上訴人拒絕，被上訴人仍於95年9 月間陸續前往看屋，
      並向系爭43號房屋屋主丙○○之委託人曾貴琴表示欲購買
      該屋，縱上訴人反對，被上訴人仍執意為之。然被上訴人
      本身無工作，且先前出售系爭12號房屋之價金尚未取得，
      故口頭向上訴人借貸購買系爭43號房屋所需之價金，上訴
      人乃於如附表編號3 所示時間先行匯50萬元至被上訴人帳
      戶，作為貸與其支付系爭43號房屋頭期款之用。被上訴人
      隨即於95年9 月29日以趙南開名義與屋主丙○○簽訂系爭
      43號房屋之買賣契約。被上訴人於購買系爭43號房屋後，
      又因曾貴琴之介紹另以自己名義購買2 個停車位，再向上
      訴人借貸購買停車位之價金，上訴人於如附表編號4 所示
      時間匯款40萬元至被上訴人帳戶。復因系爭43號房屋尚有
      650 萬元價金未支付，被上訴人即要求上訴人為趙南開之
      保證人，向臺灣銀行貸款550 萬元，上訴人同意並為之。
      另上訴人因被上訴人再向其借貸，先後於如附表編號5 所
      示時間各匯50萬元2 筆至為繳納系爭43號房屋貸款而所開
      設之趙南開帳戶，用以支付系爭43號房屋之價金。且因被
      上訴人聲稱要負擔系爭43號房屋之裝潢費用，上訴人即自
      行找師父裝潢，並先後於如附表編號6至9所示之時間，匯
      入如附表所示款項至戊○○、黃光榮、陳榮進、劉芳雄之
      帳戶，用以支付系爭43號房屋之裝潢費用。因被上訴人於
      95年12月13日將系爭14號房屋出售，上訴人迫於無奈，即
      要求被上訴人需將上訴人先前貸予被上訴人之金錢與被上
      訴人承諾負擔之系爭43號房屋550 萬元貸款返還上訴人，
      作為上訴人遷離系爭14號房屋之條件。被上訴人為取信上
      訴人，於96年3月5日將200 萬元款項匯入趙南開帳戶以償
      還系爭14號房屋之部分貸款。嗣後卻以系爭43號房屋非上
      訴人購買為由，藉故刁難上訴人。上訴人經律師建議，要
      求被上訴人訂立書面協議，以明責任，復遭被上訴人拒絕
      ，且不願負擔系爭43號房屋所餘貸款本金350 萬元及返還
      向上訴人所借貸如附表所示之款項、上訴人已繳付之貸款
      利息16萬1,015元。爰依民法第478條規定消費借貸法律關
      係，請求被上訴人應給付上訴人652萬2,995元，及其中64
      4萬2,463元自起狀繕本送達翌日起至清償日止，按週年利
      率5%計算之利息；其餘8萬532元自97年6 月19日起至清償
      日止，按週年利率5%計算之利息（上訴人於原審原請求68
      0萬5,075元本息，如前所述，嗣於本院中撤回部分起訴）
      。另被上訴人應自97年6月起按月給付上訴人8,854元，直
      至被上訴人清償上開貸款本金350 萬元部分，按月給付伊
      8,854 元等語。原審為上訴人敗訴之判決，上訴人不服，
      提起上訴，並為訴之追加，補稱略以：倘兩造間消費借貸
      契約因欠缺消費借貸之合意而不成立，惟兩造間確有資金
      上之流動，因系爭43號房屋係被上訴人所欲購買，則如附
      表編號5至9所示之款項及透過趙南開帳戶所繳付之貸款利
      息，應成立無因管理。如附表編號1至4所示之款項，被上
      訴人為無法律上原因，受有該不當利益，自應返還等語。
      其上訴及追加備位之訴聲明為：(一)先位聲明：1.原判決除
      撤回部分外廢棄。2.上開廢棄部分，被上訴人應給付上訴
      人652萬2,995元，及其中644萬2,463元自起狀繕本送達翌
      日起至清償日止，按週年利率5%計算之利息；其餘8萬532
      元自97年6 月19日起至清償日止，按週年利率5%計算之利
      息。另被上訴人應自97年6月起按月給付上訴人8,854元，
      直至被上訴人清償上開貸款本金350 萬元部分。3.上訴人
      願供擔保，請准宣告假執行。(二)備位聲明：1.被上訴人應
      給付上訴人302萬2,995元，及自上訴人97年11月27日民事
      準備(三)狀暨追加聲明狀繕本送達翌日起至清償日止，按週
      年利率5%計算之利息。2.願供擔保，請准宣告假執行。
  二、被上訴人則以：兩造離婚時確曾簽署協議書，被上訴人同
      意上訴人得永久居住於系爭12號、14號房屋；上訴人也承
      諾負責兩造之子趙南開所有生活及教育費用，並按月支付
      被上訴人贍養費2萬5,000元，惟上訴人並未確實履行。於
      94年間兩造固曾簽署和解契約書，被上訴人並同意系爭14
      號房屋由兩造共同使用。然96年間因被上訴人財務拮据，
      欲出售系爭14號房屋，乃終止與上訴人間之使用借貸關係
      ，並與上訴人協商同意由被上訴人給付上訴人200 萬元，
      以作為上訴人遷出系爭14號房屋之對價。系爭43號房屋係
      登記於兩造之子趙南開名義，故有部分買賣價款係由兩造
      共同支付，上訴人方匯款至被上訴人及趙南開帳戶，作為
      支付該房屋買賣價金。至於如附表編號1、2所示匯入上訴
      人帳戶之款項，係上訴人因感念被上訴人在其開刀住院期
      間，對其照顧有加所贈與及給予趙南開之生活費，與系爭
      43號房屋之買賣價金無涉。又系爭43號房屋係欲供上訴人
      及趙南開居住，由上訴人自行僱工裝潢，其花費應由上訴
      人自行負擔。上訴人係本於親子關係自願負擔系爭43號房
      屋之買賣價金及貸款本息，復為自己居住而花費裝潢，被
      上訴人未曾向上訴人借貸任何金錢。上訴人所匯予被上訴
      人之款項，或因感念在上訴人開刀住院時對其照顧所為贈
      與，或因上訴人應負擔趙南開之生活教育費，或因上訴人
      委託被上訴人協助代繳購屋款，被上訴人均非無法律上原
      因而收受。上訴人所主張返還之購屋、購停車位款項、裝
      潢費用及銀行貸款本息部分，本即非被上訴人有支付義務
      ，自無何無因管理可言。上訴人既未能舉證證明兩造間有
      借貸之法律關係存在，其請求被上訴人返還借款，自無理
      由等語，資為抗辯。原審為被上訴人勝訴之判決，被上訴
      人對於上訴人之上訴及追加之訴，則聲明求為：(一)上訴及
      追加之訴均駁回。(二)如受不利判決，願供擔保請准宣告免
      為假執行。
  三、經查，兩造原為夫妻，於91年11月8 日曾簽訂協議書，約
      定：系爭12、14號房屋上訴人得永久居住；嗣於94年12月
      22日簽立系爭和解契約書，約定自94年12月22日起6 個月
      內上訴人須自系爭12號房屋騰空遷出，系爭14號房屋為兩
      造共同使用。上訴人曾於96年3 月間擬具確認被上訴人負
      有償還上訴人550 萬元貸款義務之協議書，被上訴人拒絕
      簽署。被上訴人於95年12月13日將系爭14號房屋出售予訴
      外人王輝料，並約定於96年3 月20日交屋；上訴人則於96
      年3月5日以書面承諾於96年3 月20日將系爭14號房屋清空
      ，以利交屋。兩造之子趙南開於95年9 月29日與訴外人丙
      ○○簽立買賣契約，購買系爭43號房屋，約定買賣總價款
      為720 萬元，趙南開於95年10月24日，以上訴人為一般保
      證人，向臺灣銀行貸款550 萬元，借款期限自95年10月24
      日起至115年10月24日止，於撥款前3年為寬限期按月繳息
      ，第4年起分204期，每1個月為1期，依年金法按月於每月
      24日平均攤還本息。上訴人並於如附表所示之時間先後匯
      款（詳細時間、金額、匯入帳戶均如附表所示）。被上訴
      人於96年3月5日曾匯200 萬元至趙南開帳戶以清償上開臺
      灣銀行貸款，而系爭貸款迄尚有本金350 萬元未清償等情
      ，有協議書、和解契約書、土地銀行活期儲蓄存款存摺、
      放款借據、台新銀行大直分行綜合存款存摺、清空同意書
      、協議書、臺北南海郵局第341 號存證信函、不動產買賣
      契約書等影本各1 份為證（見原審卷第10至22頁、第82至
      84頁、第86至89頁、第138至142頁），並為兩造所不爭執
      （見原審卷第210、211頁），均應堪信為真實。
  四、上訴人主張被上訴人自95年5 月11日起以整建房屋、購買
      系爭43號房屋及裝潢等理由，多次以口頭向上訴人借款，
      所借款項，上訴人均已如附表所示匯入被上訴人、趙南開
      及裝潢師傅等帳戶，以為交付，並應被上訴人要求為購買
      系爭43號房屋向臺灣銀行貸款之保證人。就如附表所示之
      款項、上訴人已繳付之貸款利息16萬1,015 元及系爭43號
      房屋在臺灣銀行所餘貸款本金350 萬元，兩造間有消費借
      貸法律關係存在，惟為被上訴人所否認，並以前詞置辯，
      是本件首應審究者，厥為：兩造間究有無消費借貸法律關
      係存在？析述如后：
    (一)按稱消費借貸者，謂當事人一方移轉金錢或其他代替物之
      所有權於他方，而約定他方以種類、品質、數量相同之物
      返還之契約，民法第474 條定有明文。消費借貸契約，必
      借貸人與貸與人雙方意思表示一致，始能成立。又當事人
      主張有利於己之事實者，就其事實有舉證之責任，民事訴
      訟法第277 條前段亦已明定。請求履行債務之訴，除被告
      自認原告所主張債權發生原因之事實外，應先由原告就其
      主張此項事實，負舉證之責任，必須證明其為真實後，被
      告於其抗辯事實，始應負證明之責任，此為舉證責任分擔
      之原則（最高法院43年台上字第377 號判例意旨參照），
      若原告先不能舉證，以證實自己主張之事實為真實，則被
      告就其抗辯事實即令不能舉證，或其所舉證據尚有疵累，
      亦應駁回原告之請求（最高法院17年上字第917 號判例意
      旨參照）。消費借貸，既因金錢或其他代替物之交付，而
      生效力，是主張消費借貸關係存在之上訴人，除被上訴人
      自認外，應就金錢交付及消費借貸契約意思表示合致存在
      各節舉證證明，始得信其主張為真實。
    (二)經查：
      1.上訴人主張：其於如附表編號1、2所示時間匯入被上訴
        人帳戶之40萬元、4 萬元，係被上訴人為整建其所有門
        牌號碼臺北市○○區○○路6 巷22號房屋，而向其借貸
        ，另被上訴人於購買系爭43號房屋後，又欲購買2 個停
        車位，乃向上訴人借貸40萬元，上訴人基於借貸之合意
        ，於如附表編號4 所示時間匯入被上訴人帳戶等情，為
        被上訴人所否認，辯稱：如附表編號1、2所匯之40萬元
        、4 萬元，係因上訴人因感念被上訴人在其開刀住院期
        間，對其照顧有加所贈與及負擔趙南開之生活費，在被
        上訴人要求下所匯，並非借貸。另如附表編號4 所匯之
        40萬元部分，係上訴人委託被上訴人代繳購買2 個車位
        價金等語。查：現代社會生活，匯款入他人帳戶之原因
        本即多端，或贈與，或借款或借用帳戶不足而一，況兩
        造為離婚夫妻，並曾於協議離婚時約定由上訴人負擔兩
        造所生之子趙南開生活教育費用及上訴人每月給付被上
        訴人2萬5,000元（見原審卷第10頁），依常情兩造間之
        金錢往來必較一般人頻繁，實難徒以兩造間有匯款之事
        實，即遽認兩造間有消費借貸法律關係存在。上訴人復
        未舉證，證明兩造間就如附表編號1、2、4 所示之款項
        ，確有消費借貸之意思表示合致，自難據此為有利上訴
        人之認定。
      2.上訴人又主張：被上訴人因欲將兩造約定共同使用之系
        爭14號房屋出售，乃向上訴人表示欲購買系爭43號房屋
        ，供上訴人及趙南開居住，並同意負擔購買系爭43號房
        屋之所有買賣價金及裝潢費用，惟為被上訴人所否認，
        自應由上訴人就兩造間對於購買系爭43號房屋之價金，
        由被上訴人全額負擔之意思表示業已合致乙節，負舉證
        責任。上訴人聲請傳喚證人陳淑美、曾貴琴為證。
        觀諸證人陳淑美、曾貴琴於原審97年5 月26日審理時
          之證述：
          (1)證人陳淑美證稱：「原告（即上訴人）是我大學時
            的老師…。關於兩造購買楓丹白露房子的事情我清
            楚，就我所知是被告要買房子，是買2 戶，我從事
            室內設計的工作，因為買房子之後要做室內規劃設
            計，兩造一起找我商討…原告說是被告要買，買的
            原因是要給小孩，另一戶是高小姐要住，原告自己
            沒有要住，在聊時被告也在場，她沒有說什麼。房
            子裝修的事，在談的時候兩造都有出現，兩方都有
            提供意見，…裝潢費在討論的時候高小姐是（說）
            她要負擔的，後來我並沒有承接這案子」、「原告
            當初就有告訴我，是在買完房子以後，他說他去辦
            貸款，因為他有教職身份辦貸款較容易，但貸款本
            息是高小姐要負擔，頭期款是原告負擔，這也是他
            告訴我的，就我所知這個房子原告根本沒有要住，
            只是出名辦貸款而已。我跟高小姐接觸多半是談房
            子規劃的事，有關買房子要給小孩住及另一戶是要
            給高小姐住及裝修的事，都是兩造告訴我的」、「
            我聽高小姐說她要付錢買這個房子，就是在聊天時
            提到的」、「我們在討論房子規劃設計時是有一個
            房間要給原告用，但原告說他不想住，他想住大直
            。當時我並不知道大直的房子要賣掉的事情，原告
            並沒有說要離開大直到楓丹白露住，後來我才知道
            大直房子賣掉的事」、「原告說他習慣大直的生活
            圈。兩造一起來看楓丹白露房子和河畔皇宮房子時
            ，我是聽說他們要復合，我很高興，就義務幫他們
            做一些規劃的事，後來他們因為貸款付錢的事產生
            些爭執，裝潢的案子才沒有繼續」等語（見原審卷
            第149至152頁）。
          (2)證人曾貴琴證稱：「43號9 樓最初是高小姐來看，
            後來原告也有一起來看，小孩也有來看，他們都說
            好，…買了以後有一次要付款，高小姐在說他身上
            沒有錢，就打電話給原告，原告說他想辦法，不到
            10分鐘原告就打電話來說他籌到50萬，當時我在旁
            邊，後來聽說原告不想來住這裡，這是聽高小姐說
            的，後來我知道原告還有再付房子的錢，我有聽高
            小姐說兒子也是你的…目前那個房子是兩造的兒子
            在住，原告有來來去去」、「他們都一起來看房子
            ，我不知道他們已經離婚了，之後原告有告訴我這
            房子是買給兒子的房子，但他不付這個錢，他要跟
            高小姐要錢回來，是在楓丹白露房子買了以後才知
            道大直的房子要賣，本來原告不願意搬，但後來同
            意，高小姐有說買楓丹白露的房子是要給原告父子
            住，買了之後才賣大直的房子」、「是原告自己告
            訴我，他把43號9 樓的權狀拿走了」等語（見原審
            卷第152至153頁）。
        由上開證詞可見，於購系爭43號房屋之初，上訴人對
          於系爭14號房屋要出售乙事，尚不知情，亦無其須搬
          離系爭14號房屋之認識。此與上訴人於原審起訴時主
          張：被上訴人係因出售系爭12號房屋，始承諾負擔全
          部費用購入系爭43號房屋供上訴人及兩造之子住用；
          嗣被上訴人違反協議出售系爭14號房屋，上訴人始迫
          於無奈要求被上訴人返還借款等語（見原審卷第6、7
          頁）之時間點相符。雖上訴人於本院審理時更易前詞
          ，改稱：被上訴人係因出售系爭14號房屋，始以購買
          系爭43號房屋供上訴人及兩造之子居住為條件；以使
          上訴人同意遷出系爭14號房屋云云（見本院卷一第10
          1 頁），不惟前後所述不一，且與證人陳淑美、曾貴
          琴之證詞相悖，不足採信。準此，被上訴人自無可能
          於購系爭43號房屋之初，即以由其負擔所有價金，購
          入系爭43號房屋供上訴人及趙南開居住，以作為上訴
          人搬離系爭14號房屋之交換條件。又查兩造於94年12
          月22日簽訂和解契約書，係約定由兩造共同使用系爭
          14號房屋，系爭12號房屋則應由上訴人遷讓返還予被
          上訴人，有兩造所不爭執之和解契約書可證（見原審
          卷第11頁），堪認被上訴人對系爭12號房屋應有完全
          之處分權能，且所為處分不致影響上訴人其時居住使
          用系爭14號房屋之權利。被上訴人應無為出售系爭12
          號房屋，而承諾自行出資購買系爭43號房屋供上訴人
          及趙南開住用之必要。
        雖證人陳淑美證稱：上訴人說是被上訴人要買，聊天
          時被上訴人在場未說什麼及其與上訴人聊天時，上訴
          人曾提到要付錢買系爭43號房屋等語，惟所謂「要買
          」、「要付錢」並非即有負擔全部價金之意，況前者
          係被上訴人對上訴人之談話單純沈默，並非意思表示
          ；後者係被上訴人與陳淑美閒談之語，而社會上炫耀
          誇口之人，比比皆是，尚難逕認此即為上訴人內心之
          真意，且被上訴人說話之對象，係陳淑美，並非上訴
          人，證人陳淑美所證縱屬真正，亦難逕認兩造間已有
          就購買系爭43號房屋之全部價款均由被上訴人負擔之
          意思表示合致，此核諸證人曾貴琴證稱：伊知悉上訴
          人還有再付購買系爭43號房屋的錢，伊有聽被上訴人
          說兒子也是你的等語，可見一班。果兩造於購系爭43
          號房屋之初，已有購買該屋之全部價款均由被上訴人
          負擔之合意，被上訴人斷無於再出此語之理。甚者，
          上訴人主張被上訴人承諾負擔購屋全部價金，亦與證
          人陳淑美證稱：頭期款是上訴人負擔，貸款本息是被
          上訴人負擔之證詞，非全然一致。是系爭43號房屋購
          買之初，兩造間並無購買該屋之價金，由被上訴人全
          額負擔之合意，應堪認定。上訴人請求本院再傳喚證
          人陳淑美、丙○○，本院認已無必要，附此敘明。
        系爭43號房屋購入後，被上訴人於96年3 月5日將200
          萬元匯入趙南開帳戶，以償還系爭43號房屋之部分貸
          款，為兩造所不爭執，堪認為真正。上訴人主張被上
          訴人同意其要求被上訴人需將上訴人先前所匯用以支
          付系爭43號房屋之價金及550 萬元貸款返還上訴人，
          作為上訴人遷離系爭14號房屋之條件。惟為被上訴人
          所否認，辯稱：其與上訴人協商，合意由被上訴人給
          付上訴人200 萬元，以作為上訴人遷出系爭14號房屋
          之對價。經查：被上訴人於96年3 月5日將200萬元款
          項匯入趙南開帳戶之同日，上訴人即出具預計於96年
          3 月20日清空搬離系爭14號房屋之書面同意書，有被
          上訴人提出之同意書影本1 紙可佐（見原審卷第82頁
          ）。復稽諸上訴人亦自認其所提出確認被上訴人負有
          給付上訴人550 萬元關於購買系爭43號房屋所負擔債
          務之書面協議書，業遭被上訴所拒簽（見原審卷第83
          、84頁），衡諸兩造自協議離婚後，歷經被上訴人對
          上訴人提起返還房屋之訴，上訴人對被上訴人提出偽
          造文書告訴，數起爭訟，且依證人陳淑美所證上訴人
          為大學老師，屬高智識能力之人，且兩造於協議離婚
          及爭訟後和解時，相關協議和解條件，均以書面詳細
          羅列，顯見上訴人並非輕忽之人，衡情無論購買系爭
          43號房屋前後，若被上訴人果有同意以支付購買系爭
          43號房屋之全部價金，作為上訴人遷離系爭14號房屋
          之條件，依經驗法則上訴人斷無於被上訴人未簽立書
          面協議之情形下，即先行率爾出具同意遷離系爭14號
          房屋同意書之可能，是上訴人主張兩造間對於購買系
          爭43號房屋之價金，由被上訴人全部負擔之意思表示
          業已合致之事實，委不足採。
      3.上訴人復主張：因被上訴人聲稱要負擔系爭43號房屋之
        裝潢費用，上訴人即自行找師父裝潢，並先後於如附表
        編號6至9所示之時間，匯入如附表所示款項至戊○○、
        黃光榮、陳榮進、劉芳雄之帳戶，用以支付系爭43號房
        屋之裝潢費用，此裝潢費用亦係被上訴人向其借用者。
        惟為被上訴人所否認，辯稱：上訴人自行僱工裝潢系爭
        43號房屋，係為自己居住而裝潢，其花費應由上訴人自
        行負擔等語。經查：證人甲○○於本院98年5 月11日審
        理時證稱：陳榮進係伊老闆，係上訴人請伊公司設計規
        劃的，該裝潢工程從設計到完工伊未見過被上訴人等語
        （見本院卷一第162頁反面、第163頁），另證人戊○○
        則證稱：佳昶水電行報價單是上訴人請伊去施作的明細
        表，從頭到尾都是上訴人與伊接洽的，伊在楓丹白露整
        個工程期間沒有看過或接觸過被上訴人等語（見本院卷
        一第163 頁反面）。可見系爭43號房屋之裝潢工程，均
        係上訴人自行僱工施作，被上訴人並未參與。雖證人陳
        淑美證稱：裝潢費在討論的時候被上訴人說要負擔，後
        來伊並未承接此案，伊係義務幫兩造規劃，嗣兩造因貸
        款付錢之事產生爭執，此裝潢案方未繼續等語（見原審
        卷第150頁、第152頁）。惟查證人陳淑美所證縱為真實
        ，亦僅能證明被上訴人同意負擔由陳淑美所規劃案之裝
        潢費用，陳淑美該規劃案既因兩造發生爭執而未進行，
        自難遽此逕謂上訴人於兩造發生爭執致未進行陳淑美規
        劃案後，再自行找來戊○○、黃光榮、陳榮進、劉芳雄
        等人裝潢所支付之費用，被上訴人亦當然同意負擔。
    (三)綜上，上訴人既未能舉證證明兩造間確有被上訴人就系爭
      43號房屋買賣價款、裝潢費、銀行貸款及2 個停車位價款
      ，均由被上訴人負擔、並由被上訴人向上訴人借貸之意思
      表示合致；及如附表編號1、2所示時間匯入被上訴人帳戶
      之44萬元，被上訴人有向上訴人借貸之事實存在，自難認
      兩造間有何消費借貸法律關係存在。上訴人依消費借貸法
      律關係，請求被上訴人返還如附表所示之款項、上訴人已
      繳付之貸款利息16萬1015元及系爭43號房屋在臺灣銀行所
      餘貸款本金350 萬元，並請求被上訴人應按月交付系爭貸
      款利息，自屬無據，不應准許。
  五、上訴人又主張兩造間消費借貸契約因欠缺消費借貸之合意
      而不成立，惟兩造間既有資金上之流動，如附表編號1至4
      所示之款項，被上訴人為無法律上原因，受有該不當利益
      ，應予返還，惟為被上訴人所否認。按主張不當得利請求
      權存在之當事人，對於不當得利請求權之成立要件應負舉
      證責任，即應證明他方係無法律上之原因而受利益，致其
      受有損害。如受利益人係因給付而得利時，所謂無法律上
      之原因，係指給付欠缺給付之目的，故主張該項不當得利
      請求權存在之當事人，應舉證證明該給付係欠缺給付之目
      的。本件上訴人既主張被上訴人受領如附表編號1至4款所
      示款項係構成不當得利，自應舉證證明其給付係欠缺給付
      之目的。查現代社會生活，匯款入他人帳戶之原因本即多
      端，或贈與，或借款或借用帳戶不足而一，況兩造為離婚
      夫妻，並曾於協議離婚時約定由上訴人負擔兩造所生之子
      趙南開生活教育費用及上訴人每月應給付被上訴人2萬5,0
      00元，依常情兩造之金錢往來必較一般人頻繁，已如前述
      ，自難僅因兩造間無從認定有消費借貸法律關係存在，即
      得遽認上訴人所為之給付係欠缺給付之目的。上訴人僅以
      兩造間消費借貸法律關係不存在，即謂上訴人所匯入被上
      訴人帳戶如附表編號1至4款所示款項，當然欠缺給付目的
      ，自屬率斷，上訴人既未舉證證明被上訴人確有無法律上
      之原因而受利益，致上訴人受有損害之事實存在，其依不
      當得利法律關係請求被上訴人返還如附表編號1至4款所示
      款項，自難憑採。
  六、上訴人另主張：被上訴人欲購買系爭43號房屋予趙南開居
      住，並同意負擔購屋款及裝潢費用，就上訴人如附表編號
      5至9款所示款項及透過趙南開帳戶所繳付之貸款利息，皆
      屬被上訴人之事務，上訴人就該等款項並無給付義務，且
      未受被上訴人之委任而為管理，應有無因管理之適用，就
      上訴人之管理行為乃依本人明示或可得推知之意思以及有
      利於被上訴人之方法管理，實為一適法無因管理等語，惟
      為被上訴人所否認。按無因管理必須管理人有為本人管理
      事務之意思，即以其管理行為所生事實上之利益，歸屬於
      本人之意思，始能成立。又無因管理須管理事務利於本人
      ，且不違反本人明示或可得推知之意思者，管理人始得就
      其為本人支出必要或有益之費用，請求償還，此觀之民法
      第176條第1項規定甚明。查本件上訴人主張被上訴人同意
      負擔系爭43號房屋之購屋款及其裝潢費用等情，並不足採
      ，已如前述。系爭43號房屋之所有權人及使用人均係趙南
      開，為兩造所不爭執。上訴人上開管理行為縱有事實上之
      利益，亦係歸屬予趙南開而非被上訴人。若有無因管理之
      發生，亦應存在於上訴人與趙南開間。上訴人依無因管理
      法律關係請求被上訴人返還上訴人如附表編號5至9所支付
      之款項及透過趙南開帳戶所繳付之貸款利息，自屬無據。
  七、綜上所述，上訴人本於消費借貸法律關係，請求被上訴人
      給付652萬2,995元，及其中644萬2,463元自起訴狀繕本送
      達翌日起至清償日止，按週年利率5%計算之利息；其餘8
      萬532元自97年6月19日起至清償日止，按週年利率5%計算
      之利息；被上訴人應自97年6月起按月給付上訴人8,854元
      ，直至被上訴人清償上開貸款本金350 萬元部分及其假執
      行之宣告，均為無理由，不應准許。從而，原審為上訴人
      敗訴之判決，核無違誤，上訴意旨指摘原判決不當，求予
      廢棄改判，為無理由，應予駁回。上訴人追加備位之訴，
      依無因管理及不當得利法律關係，請求被上訴人應給付上
      訴人302萬2,995元，及自上訴人97年11月27日民事準備(三)
      狀暨追加聲明狀繕本送達翌日起至清償日止，按週年利率
      5%計算之利息，亦無理由，不應准許，亦應予以駁回。
      其就此部分所為假執行之聲請因失所依據，應併予駁回。
  八、兩造其餘攻擊、防禦方法及未經援用或進行調查之證據，
      經本院斟酌後，認為均不足以影響本判決之結果，自無予
      以調查或逐一詳予論駁之必要，附此指明。
、據上論結，本件上訴及追加之訴均無理由，依民事訴訟法第
    449條第1項、第78條，判決如主文。
中    華    民    國    99    年    1     月    29    日
                    民事第四庭
                        審判長法  官 張劍男
                              法  官 翁昭蓉
                              法  官 陳靜芬
正本係照原本作成。
被上訴人不得上訴。
上訴人如不服本判決，應於收受送達後20日內向本院提出上訴書
狀，其未表明上訴理由者，應於提出上訴後20日內向本院補提理
由書狀（均須按他造當事人之人數附繕本）上訴時應提出委任律
師或具有律師資格之人之委任狀；委任有律師資格者，另應附具
律師資格證書及釋明委任人與受任人有民事訴訟法第466條之1第
1項但書或第2項（詳附註）所定關係之釋明文書影本。
中    華    民    國    99    年    2     月    4     日
                              書記官 應瑞霞
附註：
民事訴訟法第466條之1（第1項、第2項）：
對於第二審判決上訴，上訴人應委任律師為訴訟代理人。但上訴
人或其他法定代理人具有律師資格者，不在此限。
上訴人之配偶、三親等內之血親、二親等內之姻親，或上訴人為
法人、中央或地方機關時，其所屬專任人員具有律師資格並經法
院認為適當者，亦得為第三審訴訟代理人。
 附表：
  ┌──┬──────┬────┬───────┬───────┬─────────┐
  │    │            │        │              │              │                  │
  │編號│上訴人主張之│匯款時間│   匯入帳戶   │   匯款金額   │       備註       │
  │    │款項用途    │        │              │（新台幣：元）│                  │
  ├──┼──────┼────┼───────┼───────┼─────────┤
  │ 1  │台北市士林區│95.5.11 │   乙○○     │   400,000    │                  │
  │    │大亨路6 弄22│        │              │              │                  │
  ├──┤房屋整建費用├────┼───────┼───────┤                  │
  │ 2  │使用        │95.8.3  │   乙○○     │    40,000    │                  │
  │    │            │        │              │              │                  │
  ├──┼──────┼────┼───────┼───────┼─────────┤
  │ 3  │系爭43號房屋│95.9.26 │   乙○○     │   500,000    │                  │
  │    │頭期款      │        │              │              │                  │
  ├──┼──────┼────┼───────┼───────┼─────────┤
  │ 4  │兩個停車位  │95.10.4 │   乙○○     │   400,000    │                  │
  │    │費用        │        │              │              │                  │
  ├──┼──────┼────┼───────┼───────┼─────────┤
  │    │            │95.10.24│   趙南開     │   500,000    │                  │
  │    │系爭43號房屋│        │              │              │                  │
  │ 5  │購屋款      ├────┼───────┼───────┼─────────┤
  │    │            │95.10.31│   趙南開     │   500,000    │                  │
  │    │            │        │              │              │                  │
  ├──┼──────┼────┼───────┼───────┼─────────┤
  │    │            │        │              │              │匯款115,000 元但與│
  │ 6  │            │96.1.22 │00000000000000│    83,820    │系爭43號房屋有關者│
  │    │            │        │   （戊○○） │              │為83,820元。      │
  │    │            │        │              │              │                  │
  ├──┤            ├────┼───────┼───────┼─────────┤
  │ 7  │系爭43號房屋│96.4.4  │0000000000000 │    80,000    │                  │
  │    │            │        │   （黃光榮） │              │                  │
  ├──┤之裝潢費（均├────┼───────┼───────┼─────────┤
  │    │            │96.3.23 │              │              │分別匯款150,030 元│
  │ 8  │至設計師帳內├────┤ 000000000000 │   306,920    │及206,000 元，但與│
  │    │            │        │   （陳榮進） │              │系爭43號房屋裝潢費│
  │    │）          │96.5.22 │              │              │有關者為306,920 元│
  │    │            │        │              │              │。                │
  ├──┤            ├────┼───────┼───────┼─────────┤
  │ 9  │            │96.7.19 │ 000000000000 │    53,030    │                  │
  │    │            │        │   （劉芳雄） │              │                  │
  └──┴──────┴────┴───────┴───────┴─────────┘

司法院資訊處製作；財團法人民間司法改革基金會備份。
